【裁判字號】    88,易,1358
【裁判日期】    890930
【裁判案由】    詐欺
【裁判全文】
臺灣臺南地方法院刑事判決                        八十八年度易字第一三五八號
    公  訴  人  臺灣臺南地方法院檢察署檢察官
    被      告  乙○○
右列被告因詐欺案件，經檢察官提起公訴（八十八年度偵字第三九七一一號），本院
判如左：
    主  文
乙○○無罪。
    理  由
一、公訴意旨略以：被告乙○○明知同案被告即其同居男友甲○○（另經判決確定）
    自民國八十四年十一、二月間遭人倒債後，經濟已陷困境而無支付能力，竟與之
    共同基於概括意圖為自己不法所有之犯意聯絡，於八十五年三月間，由被告先挑
    選布料後，向告訴人丙○○訂貨，告訴人遂自八十五年三月間起至五月間止，陸
    續將渠等所訂價值共約新臺幣（下同）五十六萬七千元之布料送至渠等所指定之
    代工工廠處。又於同年八月間，被告再與甲○○前往告訴人所經營之「尚盟布行
    」，被告則向告訴人誆稱：之前所欠之款（指前開五十六萬七千元布料款）渠等
    會還，要求告訴人再賣渠等布料，再慢慢讓告訴人扣抵欠款。致告訴人陷於錯誤
    再出售價值五十二萬八千元之布料予渠二人。至同年十一月間，被告、甲○○與
    告訴人在臺南市○○○街三十一巷結算時，由被告簽發如附表所示之支票交與告
    訴人以為貨款之支付，詎前開六張支票屆期經提示均不獲兌現，被告與甲○○復
    避不見面，告訴人始知受騙，因認被告涉有刑法共同詐欺罪等語。
二、按犯罪事實應依證據認定之，無證據不得推定其犯罪事實；又不能證明被告犯罪
    者，應諭知無罪之判決，刑事訴訟法第一百五十四條、第三百零一條第一項分別
    定有明文。又認定不利於被告之事實，須依積極證據，苟積極證據不足為不利於
    被告事實之認定時，即應為有利於被告之認定，更不必有何有利之證據，最高法
    院三十年上字第八一六號亦著有判例可資參照。次按刑法上之詐欺罪，必須行為
    人自始意圖為自己不法之所有，行使詐術使被害人陷於錯誤，而為財產之交付，
    或以此得財產上之不法利益，始足構成。又金錢借貸關係乃以當事人間之信用為
    基礎之契約，依一般社會經驗，在交易之初，恆可預見債務人事後不為給付或遲
    延給付之風險，倘債務人對於風險之評估，未以詐術使人陷於錯誤，縱使債務人
    屆期出於惡意而不依債之本旨履行，苟無積極證據足認其在借款之初即有藉此詐
    財之本意，尚難僅因債務人事後違反債信之情事，推定其必然自始蓄意行騙，自
    不待言。
三、訊據被告乙○○固不否認曾與同案被告甲○○共同經營工廠，並曾與甲○○共同
    前往告訴人處訂貨，而甲○○所交付予告訴人之支票確係以其名義所簽發，嗣經
    告訴人屆期提示均遭退票等事實，惟堅決否認有何詐欺犯行，辯稱：當時均是甲
    ○○去跟告訴人談，票也都是甲○○在開，整件事均是甲○○在主導，伊並沒有
    詐騙告訴人等語。
四、經查，同案被告甲○○自八十五年三月間起至五月間止，及於八十八年八月間，
    連續向告訴人購買價值約五十六萬七千元及五十二萬八千元之布料，並簽發以被
    告為發票人之前揭支票予告訴人以為貨款之支付等情，固據告訴人陳述綦詳，並
    為被告所不否認，且有支票影本六紙、退票理由單影本一紙、估價單資料及債務
    明細表等在卷足按。然被告雖與同案被告甲○○共同經營翔利行，其職司發放員
    工薪水之事宜，並授權甲○○使用其票據，且議定本件買賣事宜時，被告亦在一
    旁，然自始至終告訴人均是和甲○○接洽，亦是甲○○決定布料之樣式、種類、
    數量及核帳等事宜，只是開被告名義的票支付貨款而已，而告訴人並不認為是被
    告詐騙伊，反認其亦是被害人等情，業據告訴人於本院審理時陳述在卷，並為告
    訴人於同案被告甲○○為臺灣臺南地方法院檢察署八十七年度營偵字第七四六號
    八十七年六月十六日偵訊時陳稱：每一批貨均是甲○○親自與伊核帳，乙○○一
    事和他在買賣時才認識的等語，及於本院八十七年易字第二四一○號刑事案件八
    十七年八月十九日審理時陳述：六張支票均是甲○○親自交給伊的等語，暨於臺
    灣高等法院臺南分院八十七年度上易字第二三三○號刑事案件於八十七年十二月
    十日審理時陳稱：伊不認識乙○○，都是甲○○出面向伊接洽、訂貨及對帳，並
    送貨去他授權之代工廠等語明確，並有上開卷宗影印本在卷足稽，則被告既僅提
    供自己所有票據供同案被告甲○○使用，而本次買賣之所有細節均為甲○○與告
    訴人聯絡後並據以做成決定，且是甲○○和告訴人核帳後親自交付上揭票據與告
    訴人，足見被告並非對告訴人施以詐術，並致告訴人陷於錯誤因而交付財物之人
    ，則縱事後票據均遭拒絕往來而未獲兌現，尚難僅以此即遽謂被告於授權甲○○
    使用其名義之票據之初，或是僅因於甲○○向告訴人購買上揭布料時在場，被告
    即係有施用欺罔之手段並致告訴人陷於錯誤可言。而被告於授權甲○○使用其名
    義之支票之初雖曾承諾支票到期時可獲兌現卻未依約履行，固屬有違誠信，但民
    事債務人應依誠實信用原則履行債務，根據一般交易常態，乃是當事人間不待積
    極承諾當然具有可信賴之事實，除非債務人另以不法手段誤導債權人對於債信風
    險之判斷，尚不能因債務人表示必將依約履行而謂債權人陷於錯誤之情況。且民
    事債務當事人間若有未依債務本旨給付之情形，在一般社會經驗而言原因非一，
    其因不可規責之事由無法給付或因合法得對他造主張而拒絕給付，甚至債的關係
    成立後始行惡意延遲給付皆有可能，非必出於自始無意給付之詐欺犯罪一端，而
    刑事訴訟被告依法不負自證無罪之義務，故在別無積極證據之情形下，自難違反
    刑事訴訟法第一百五十四條之規定，以被告單純未履行票據債務之狀態，推定被
    告自始即有不法所有之意圖而施用詐術。本案除甲○○於向告訴人購買布料時係
    使用被告為發票人之支票來支付貨款，嗣上揭支票卻全遭退票而認被告涉有詐欺
    罪外，並未再有其他有關被告如何意圖不法而施用足以使告訴人陷於錯誤之詐術
    之具體事證資料供本院加以調查，自不得僅因事後票據債務不履行之客觀結果，
    即推測被告於授權其為發票人名義之票據供甲○○使用之初即存有詐欺取財之主
    觀犯意，自難僅以此而遽以詐欺罪相繩，因認本案僅屬票據債務關係未如期履行
    之民事糾紛。此外，復查無其他積極證據足證被告有何詐欺取財犯行，被告犯罪
    尚屬不能證明，揆諸前揭說明，自應為本件被告無罪之諭知。
據上論斷，應依刑事訴訟法第三百零一條第一項判決如主文。
中    華    民    國      八十九    年      九        月      三十      日
                              臺灣臺南地方法院刑事第四庭
                                  法      官  楊  惠  芬
右正本證明與原本無異。
如不服本判決，應於送達後十日內向本院提出上訴狀。
                                  書  記  官  陳  俊  元
中    華    民    國      八十九    年      十        月       二       日


司法院資訊處製作；財團法人民間司法改革基金會備份。
